臺灣高等法院臺中分院民事判決　　　　 96年度上易字第292號
上　訴　人　普羅視覺印刷有限公司
法定代理人　甲○○
訴訟代理人　盧永和律師
被　上訴人　乙○○
訴訟代理人　蔡瑞麒律師
複　代理人　黃文皇律師
　　　　　　李慶松律師
上列當事人間請求清債借款事件，上訴人對於中華民國96年7月3
l日臺灣臺中地方法院95年度訴字第2607號第一審判決提起上訴
，本院於96年11月28日言詞辯論終結，判決如下：
    主  文
上訴駁回。
第二審訴訟費用由上訴人負擔。
    事實及理由
一、上訴人於原審起訴主張：被上訴人自民國（下同）93年12月
    至94年6月間陸續向伊借款新台幣（下同）837,990元（下稱
    系爭款項），款項匯入被上訴人之子陳鉉岱帳戶內，被上訴
    人均未償還。縱認系爭款項非借款，被上訴人亦有不當得利
    ，為此依消費借貸及不當得利之法律關係，請求被上訴人給
    付伊837,990元及法定遲延利息。
二、經原審為上訴人敗訴之判決，上訴人不服，提起本件上訴，
    聲明：(一)原判決廢棄。(二)上廢棄部分，被上訴人應給付上訴
    人837,990元元及自支付命令送達翌日起至清償日止，按年
    息5％計算之利息。併稱：(一)依證人陳麗雲於原審之證詞可
    證，上訴人公司帳上記載預支款，其性質即為借貸。況就字
    面意義解釋而言，預支款為預先支領之款項，其性質即與借
    款完全相同。(二)若認預支款非借款，被上訴人屬無法律上之
    原因受領此筆款項，應返還與伊：被上訴人於原審承認收受
    伊給付之系爭款項，顯見兩造給付關係存在。被上訴人辯稱
    其受領上述利益，係因其與窖藏國際事業有限公司（下稱窖
    藏公司）之林敬偉合作採購玻璃酒瓶之事業所得利益之平分
    ，乃為合作關係中應分得之利潤，然查，被上訴人與窖藏公
    司合作，由窖藏公司向被上訴人採購酒瓶，被上訴人即可獲
    利，並無另外約定利潤平分，被上訴人所言不實且與常理不
    符。再者，訴外人林敬偉以窖藏公司名義向被上訴人下單採
    購之酒瓶，因多數不合格遭退貨，窖藏公司因而遭解除契約
    ，並被沒收保證金，損失慘重，根本無利益可得分配，而為
    維護窖藏公司信譽，窖藏公司已解除與被上訴人間之合作關
    係，則被上訴人所受領之金額即屬無法律上之原因等語。
三、被上訴人則辯稱：(一)上訴人雖主張系爭款項係伊向上訴人所
    借之借款，惟上訴人對於兩造間借貸之合意，未能舉證證明
    ，自難僅以上訴人確有將上開款項匯入伊指定之帳戶，即遽
    認兩造間有借貸關係存在。(二)上訴人主張伊有不當得利之情
    事，自應對於伊係無法律上原因而受利益，致其受有損害之
    事實，負舉證責任，然上訴人就此部分並未舉證證明。(三)93
    年間，訴外人林敬偉以窖藏公司名義與伊合作，由伊於廈門
    成立廈門瑪帝斯工貿有限公司，負責向大陸工廠採購玻璃酒
    瓶，窖藏公司則負責在台灣接單販售，所得利潤由雙方平分
    。然訴外人林敬偉遲遲不核算伊應得之利潤，故伊始以家需
    為由，要求訴外人林敬偉每月至少匯7萬元至伊之子陳鉉岱
    之帳戶內，嗣後再由伊應分配之利潤中扣除。是以訴外人林
    敬偉以上訴人之名義，自93年12月至94年10月（除94年7月
    外），每月匯7萬元至陳鉉岱之帳戶。系爭款項乃係伊與訴
    外人林敬偉合作所分得之利潤，並非借款。(四)上訴人雖稱伊
    與訴外人林敬偉以窖藏公司名義之合作，窖藏公司並未有利
    潤可得分配，且窖藏公司已解除與伊之合作，伊受領系爭款
    項即屬不當得利云云。然查，窖藏公司將伊提供之酒瓶出售
    予國內之酒廠，確有相當獲利，且窖藏公司所為之解除契約
    亦不合法。退萬步言，縱窖藏公司與伊解除合作契約，系爭
    款項之返還請求權人亦為窖藏公司，而非上訴人，上訴人主
    張依不當得利請求伊返還系爭款項，亦無理由等語。併答辯
    聲明求為判決駁回上訴。
四、上訴人主張自93年12月至94年6月將系爭款項匯入被上訴人
    指定之帳戶內，業據其提出預支款影本1份、存款存根5紙、
    存款憑條5紙及匯出匯款回條2紙為証，且為兩造所不爭執，
    自堪信為真實。惟上訴人主張被上訴人確實向其借款，其始
    分次將款項匯入被上訴人之系爭帳戶內，兩造間有消費借貸
    關係存在；又其將系爭借款匯入被上訴人之系爭帳戶內，被
    上訴人無法律上原因而受有該利益，自應負不當得利之返還
    責任等情，則為被上訴人所否認，並以前開情詞置辯。是以
    本件兩造爭執之重點厥為：(一)上訴人得否依消費借貸法律關
    係，請求被上訴人返還系爭借款？(二)上訴人得否依不當得利
    法律關係，請求被上訴人返還系爭款項？
五、按稱消費借貸者，謂當事人一方移轉金錢或其他代替物之所
    有權於他方，而約定他方以種類、品質、數量相同之物返還
    之契約，民法第474條第1項定有明文。次按金錢交付之原因
    多端，或為買賣，或為贈與，或因其他之法律關係而為交付
    ，非謂一有金錢之交付，即得推論交付金錢之雙方係屬消費
    借貸關係。故當事人主張有金錢借貸關係存在者，須就借貸
    關係所須具備之特別要件即金錢之交付與借貸意思表示互相
    一致二者負舉證之責任，若僅證明有金錢之交付，未證明借
    貸意思表示互相一致者，仍不能認為有金錢借貸關係存在。
    查：本件上訴人主張其自93年12月至94年6月將系爭款項匯
    入被上訴人指定之帳戶，被上訴人固不否認有收受系爭款項
    ，惟否認兩造間有借貸之合意，自應由上訴人就兩造間有成
    立消費借貸契約之合意負舉證責任。上訴人自承系爭款項並
    無書立借據，而上訴人提出之預支款之單據，為上訴人單方
    面製作，惟並無有關借款之文句、債權人及債務人、清償期
    、利息、利率等約定之記載，尚難僅憑該單據，即遽認兩造
    間有消費借貸之合意。再者，證人陳麗雲雖於原審證稱廠商
    若有借款，上訴人公司係以預支款記帳等語（見原審卷第12
    3頁），惟證人陳麗雲為上訴人之員工，所證自有偏頗上訴
    人之虞，已難採信，況其既於95年10月1日才至上訴人公司
    工作，並無見證兩造間消費借貸經過，其証言即難為上訴人
    有利之証據。而匯款僅係屬事實行為，至匯款之原因行為可
    能為借貸、賈賣、贈與、合夥、投資等，不一而足，上訴人
    提出之匯款單，僅能證明其有交付系爭款項之事實，尚難僅
    憑其有匯出系爭款項至系爭帳戶，即認定上訴人與被上訴人
    間有消費借貸關係存在（包括清償期日、利率及利息之支付
    方式等，均無約定，且未曾取息，核與一般消費借貸之經驗
    法則顯不相符）。此外，上訴人無法舉證證明其與被上訴人
    間有借款合意存在，是上訴人就其主張之消費借貸關係，難
    謂已盡舉證之責。上訴人既未能舉證證明其主張之事實為真
    實，則其基於消費借貸之法律關係，請求被上訴人給付837,
    990元，即屬無據。
六、主張不當得利請求權之原告，係因自己之行為致造成原由其
    掌控之財產發生主體變動，則因該財產變動本於無法律上原
    因之消極事實舉證困難所生之危險自應歸諸原告，始得謂平
    。是以原告對不當得利請求權之成立要件應負舉證責任，亦
    即原告必須證明其與被告間有給付之關係存在，且被告因其
    給付而受有利益以及被告之受益為無法律上之原因，始能獲
    得勝訴之判決（參照最高法院91年度台上字第1673號裁判意
    旨）。經查：
(一)、本件上訴人依不當得利法則請求被上訴人返還其利益即匯款
    837,900元本息，而被上訴人既否認其受領上開金錢係「無
    法律上之原因」，揆諸前揭說明，上訴人自應就被上訴人收
    受上開金錢係缺乏法律上之原因，負舉證責任。上訴人主張
    被上訴人既不否認收受其交付之上開金錢，而又否認兩造間
    有借貸關係存在，則其收受上開金錢即係「無法律上原因受
    有利益」云云。但查，交付金錢之原因甚多，不能因上訴人
    交付上開匯款，即認被上訴人受領上開匯款，必無其他法律
    上之原因，是單憑上開事證，實無法證明被上訴人係無法律
    上原因而受領系爭款頊。
(二)、被上訴人辯稱系爭款項係伊與訴外人林敬偉以窖藏公司名義
    合作之利潤分配款等語，有窖藏公司發與廈門馬蒂斯公司之
    律師函內所載「說明二(一)：兩公司間並未簽訂任何正式書面
    合作契約，僅以口頭約定，言明由本公司負責在台灣接單，
    再向乙○○先生採購酒瓶、包材。．．．(二)本公司不得不於
    民國95年2月份解除與馬蒂斯公司之上開合作關係。」為證
    （見原審卷第92、93頁），又有證人張慶輝、盧永廷於原審
    證稱其二人均見聞被上訴人與訴外人林敬偉一同出入，並提
    及有合作酒瓶之關係等語（見原審卷第64至66頁），顯見被
    上訴人所辯上訴人之匯款係投資款，應非子虛。退步言之，
    縱認被上訴人就系爭款項係投資利潤分配款乙節之舉證尚有
    未足，惟揆諸前揭說明，上訴人主張被上訴人受領系爭款項
    係無法律上原因，舉證責任本即在上訴人，而上訴人就此並
    未舉出任何積極證據以實其說，上訴人既未盡其舉證之責任
    ，則上訴人依不當得利之法律關係，請求被上訴人返還系爭
    款項及法定遲延利息云云，即無足採。再者，縱使窖藏公司
    與被上訴人經營之馬蒂斯公司解除契約後合作關係不存在，
    則被上訴人受有系爭款項是否無法律上之原因，亦屬窖藏公
    司與被上訴人間之問題，非上訴人所得主張請求。綜此，上
    訴人既不能舉證證明被上訴人無法律上原因受有利益，致上
    訴人受有損害，則上訴人主張被上訴人構成不當得利云云，
    即不足採。
七、綜上所述，上訴人依消費借貸之法律關係及不當得利之規定
    ，請求被上訴人給付837,990元，及自支付命令送達翌日起
    至清償日止，按年息5%計算之法定遲延利息，於法無據，不
    應准許。原審為上訴人敗訴之判決，並無不合。上訴意旨指
    摘原判決不當，求予廢棄改判，為無理由，應予駁回。
八、本件因事證已臻明確，兩造其餘爭點及攻擊、防禦方法暨所
    為之立證，與判決之結果不生影響，無庸再逐一予以論究，
    併予敘明。
九、據上論結，本件上訴為無理由，依民事訴訟法第449條第1項
    、第78條，判決如主文。
中　　華　　民　　國　　96　　年　　12　　月　　12　　日
                  民事第六庭    審判長法　官　袁再興
                                      法　官  陳賢慧
                                      法　官  吳惠郁
以上正本係照原本作成。
不得上訴。
                                      書記官　江玉萍
中　　華　　民　　國　　96　　年　　12　　月　　13　　日
                                                      Ｃ
